臺灣高等法院臺南分院刑事判決
110年度上訴字第1171號
上  訴  人  臺灣臺南地方檢察署檢察官
被      告  陳正雄
上列上訴人因被告家暴傷害案件，不服臺灣臺南地方法院109年
度訴字第1491號中華民國110年9月16日第一審判決（起訴案號：
臺灣臺南地方檢察署109年度調偵字第2287號），提起上訴，本
院判決如下：
    主  文
原判決撤銷。
陳正雄犯傷害罪，累犯，處拘役肆拾日，如易科罰金，以新台幣
壹仟元折算壹日。
    事  實
一、陳正雄係甲○○之配偶（現經陳正雄訴請法院民事庭判決離婚
    經駁回起訴及上訴，尚未確定），2人間具有家庭暴力防治
    法第3條第1款所定之家庭成員關係。陳正雄於民國109年2月
    10日下午4時許，在臺南市○○區○○里○○○00號住處，與甲○○因
    電費問題發生口角，竟基於傷害之犯意，徒手毆打甲○○，致
    甲○○受有右頭部挫傷、左臉頰腫脹1×1公分、左上唇撕裂傷0
    .5公分、右上臂擦傷2×0.1公分及2.5×0.1公分之傷害。嗣甲
    ○○不甘受害，於109年2月16日前往麻豆新樓醫院驗傷，後具
    狀向臺灣臺南地方檢察署提起告訴，始悉上情。
二、案經甲○○訴由臺灣臺南地方檢察署檢察官偵查起訴。
    理  由
一、按被告以外之人於審判外之陳述，雖不符刑事訴訟法第 159
    條之1 至第159 條之4 之規定，而經當事人於審判程序同意
    作為證據，法院審酌該言詞陳述或書面陳述作成時之情況，
    認為適當者，亦得為證據。當事人、代理人或辯護人於法院
    調查證據時，知有第159 條第1 項不得為證據之情形，而未
    於言詞辯論終結前聲明異議者，視為有前項之同意，刑事訴
    訟法第159 條之5 規定甚明。查本判決所引用之下列供述證
    據暨其他書證、物證，檢察官、被告於本院行準備程序時，
    均同意作為本案證據（本院卷第86至87頁），於本院審理時
    ，檢察官、被告對於本件判決所引用之前揭證據資料，均同
    意作為本案證據，於逐一提示後，迄於言詞辯論終結前亦未
    聲明異議，審酌上開證據資料製作時之情況，尚無違法不當
    及證明力明顯過低之瑕疵，認以之作為證據應屬適當，故揆
    諸前開規定，應認有證據能力，合先敘明。
二、認定犯罪事實所憑之證據及理由：
　  訊據被告不否認於上開時、地與告訴人甲○○因電費問題發生
    爭執而互有拉扯，惟矢口否認有何傷害犯行，辯稱：當天是
    告訴人先拉他的衣服不讓他離開，為了要掙脫用手撥開才與
    告訴人發生拉扯，因雙方互相用力到最後是告訴人自己跌倒
    ，並未出手毆打告訴人，告訴人是發生爭執6天後才去驗傷
    ，那些傷不是他所打的等語。又改稱：我承認當下有揮到告
    訴人身體，我不是惡意打她。起訴書記載我是要不到錢，才
    惡意打告訴人，我很生氣這點，事實上是告訴人喝酒，孩子
    們都在場，當時我的衣服被告訴人拉扯，我二個兒子有拉開
    我們並叫我離開。如果我真的要打告訴人，以一個男生的力
    氣，不僅是如此而已。即使我揮打告訴人，但我也被打，只
    差在我沒有去驗傷而已，我們是互相拉扯、互毆等語。經查
    ：
　㈠被告於109年2月10日下午4時許，在上址住處因電費問題與告
    訴人發生爭執互有拉扯，告訴人嗣後受有右頭部挫傷、左臉
    頰腫脹1×1公分、左上唇撕裂傷0.5公分、右上臂擦傷2×0.1
    公分及2.5×0.1公分之傷害等情，為被告所不爭執，復經告
    訴人於警詢、偵查及原審指訴綦詳（他卷第27至28頁、第11
    7至124頁；原審卷第147至156頁），核與證人丙○○、陳○○於
    警詢、偵查及原審審理時證述關於被告與告訴人因電費問題
    爭執及有肢體衝突之情節相符（丙○○部分見他卷第29至31、
    117至124頁、原審卷第112、129至147頁；陳○○部分見他卷
    第33至35、117至124頁；原審卷第113至126頁），並有告訴
    人提出麻豆新樓醫院受理家庭暴力事件驗傷診斷書在卷可按
    （他卷第11至12頁），是此部分之事實堪予認定。
　㈡告訴人上述體傷係遭被告毆打所致認定之理由：
　⒈證人即告訴人甲○○於109年8月12日警詢時指稱：陳正雄於109
    年2月10日16時許，在臺南市○○區○○里○○○00號内毆打我。陳
    正雄因水電費分配問題與我發生口角，後以徒手方式毆打我
    頭部、勒我頸部並將我推倒在地等語，且陳稱其提出「麻豆
    新樓醫院書」之診斷書所載「頭部外傷、左上唇撕裂傷、左
    臉頰挫傷、右上臂擦傷」等傷勢，是當日之傷勢，確實是陳
    正雄毆打後所造成等語（他卷第27至28頁）。復於109年9月
    22日檢察官訊問時，除指稱其於上開時地遭被告毆打為一致
    之陳述外，對於檢察官詢問為何直到109年2月16日才驗傷一
    情？證人甲○○證稱：「我一開始想說還好，也不敢說，後來
    我告訴丙○○我的身體不舒服，我想去醫院，後來是丙○○帶我
    到醫院檢查，醫生檢查我的頭腦、牙齒都有受傷，手也有瘀
    青。」等語（他卷第121頁），後於原審審理時證稱：「（
    問：〈提示偵卷57頁驗傷證明單〉有提到頭部外傷、左上唇撕
    裂傷、臉部挫傷、都在上半臂，這個是怎麼造成的？）陳正
    雄打我的。（問：是在何時、何地打的？）2月10日那天。
    （問：是否是在麻豆的住家？）對，在我的房間。（問：為
    何2月10日被打，到16日才去驗傷？）因為我怕陳正雄。（
    問：為何2月10日被打，經過了6天，16日就變的不怕？）因
    為那一陣子，我每天身體都很虛弱，都會頭暈，我沒有辦法
    騎機車，我連走路都很虛弱，會昏倒的那種感覺。（問：你
    如何證明2月16日的驗傷單不是自己編造的診斷證明書？）
    我有告訴我的大兒子（指證人丙○○），我有跟他講說我身體
    真的全身都不舒服，很痛、很暈，我希望趕快去就醫，之後
    我大兒子才在16日緊急的帶我去看醫生，用掛急診的方式就
    醫。（問：2月16日的驗傷證明單的傷是否是自己喝酒跌倒
    受的傷？）不是。」等語（原審卷第148至149頁），其前後
    均為一致之指訴，而告訴人所陳述遭被告毆打之身體部位，
    其傷勢與上述診斷證明書記載之傷勢位置相符（詳後述），
    佐以本案被告歷於偵審均自承有與告訴人拉扯之肢體碰觸舉
    動，且依被告於本院審理時坦稱當時有與告訴人互相拉扯、
    互毆之情（本院卷第158頁），又被告曾自書字據言明其擔
    心前案假釋將遭撤銷希望告訴人前往分局說已與被告和解、
    願意撤銷本件傷害罪之告訴之語，有該字據在卷可佐（本院
    卷第75至77頁），被告對此字據坦承為其所書，並稱「那時
    我車禍完，開完刀我才接到要去做筆錄的通知，我才想說拜
    託告訴人不要搞我。」之語（本院卷第87頁），則被告若無
    動手傷害告訴人，何以願意書寫上述字據尋求告訴人之宥恕
    ？均堪可認告訴人指訴遭被告毆打成傷一情洵屬有據，可以
    信實。
　⒉證人陳○○於原審審理時證稱：被告（爸爸）與告訴人（媽媽
    ）平常感情就不好，常常吵架，告訴人有聽障問題喝酒後就
    會盧，都找被告講過去的事，聽不到又會罵來罵去，講到一
    半會越講越氣不讓被告走，因此就常發生拉扯，吵架過程中
    都是告訴人找被告吵，兩人早已無法同住，因為家裡為三合
    院，平時被告與告訴人各住各的房間，房間前面也都有自己
    的客廳，中間還有廚房隔著，廚房也是分成兩個各自使用，
    所以他們生活是分開的等語（原審卷第117至121頁），並繪
    製被告與告訴人各自房間所在位置圖附卷供參（原審卷第17
    3頁），可見被告與告訴人早已感情不睦而分住不同的房間
    ，生活甚少有往來交集。而本件係因針對電費分擔之費用而
    起爭執，亦經證人即被告、告訴人2人之子丙○○、陳○○於警
    詢及偵查中證述在卷，與被告所供相符，可徵本件肢體衝突
    之緣起係因電費用度之爭執，亦可認定。至告訴人於原審審
    理時指稱因為家裡有二個電表，要如何分攤電費無法公平處
    理，109年2月10日是被告因為電費過高的事主動找她要錢才
    發生爭執等情（原審卷第151至152頁），此與證人丙○○於原
    審審理時證稱：案發當日告訴人有喝酒，她因為電表帳單的
    問題自己不去問被告，要他去找被告到告訴人房間解釋，被
    告一走進房間，告訴人就拉住被告的衣服盧他，不讓被告走
    ，兩個人因此發生爭執，被告有想要離開但衣服被告訴人拉
    住沒有辦法走等語（原審卷第132至136頁），是告訴人指稱
    當日與被告發生爭執的原因究係被告積極主動向告訴人索討
    電費所致，或被告係因告訴人之要求而透過丙○○通知被告，
    被告方被動至告訴人房間說明，二人說明雖有不同；然按告
    訴人、證人之陳述有部分前後不符，或相互間有所歧異時，
    究竟何者為可採，法院仍得本其自由心證予以斟酌，非謂一
    有不符或矛盾，即應認其全部均為不可採信（最高法院74年
    台上字第1599號刑事判決先例意旨參照）。則告訴人與證人
    丙○○此部分證詞之差異，亦有可能係告訴人及證人當時的精
    神狀態、注意力、事件的突發性、承受的心理壓力等等因素
    所影響，而無法完整記錄每一細節及全貌。且因人類之記憶
    ，常隨著時間之逝去而逐漸磨損，記憶之線索常會改變，自
    難期證人能將過往事物之原貌完整呈現，此部分之差異處依
    前開說明，尚難遽認告訴人之於原審之證述全屬有疑而不可
    採。
  ⒊本件案發經過，經證人陳○○於警詢及原審審理時證稱：當日
    回家站在外面庭院看見告訴人酒後與被告在告訴人的房間門
    口吵架拉扯，拉扯間告訴人有跌倒，還拉住被告的腳不讓他
    離開，因為被告要走出去，告訴人不要所以跪在地上被拖著
    走，之後覺得他們太吵所以離開回自己的房間，過程中沒有
    看見被告出手打告訴人，不清楚告訴人為何會受傷等語（他
    卷第34至35頁、原審卷第122至124頁），雖證稱其目擊被告
    與告訴人間有拉扯、告訴人跌倒，然而並未目睹被告有動手
    毆打告訴人；而證人丙○○於偵查及原審審理時證稱：當時被
    告與告訴人吵架拉扯，他有上前站在他們中間阻止分開，之
    後告訴人倒下，被告就往告訴人的頭及身體打了幾拳，沒有
    打到手或腳等語（他卷第121頁、原審卷第139至140頁），
    已明確陳述被告有動手往告訴人之頭、身體部位毆打數拳之
    情；此與其於警詢時證述並未見及被告出手毆打告訴人成傷
    之證詞不同，然而證人丙○○乃被告之子，其因親情顧慮而不
    欲對被告為不利之陳述，甚至有迴護之情，並非難以想像，
    此觀諸證人丙○○在原審審理時亦先證稱：本件是被告與告訴
    人因電費問題吵架，被告沒有打告訴人，只是拉扯而已，隨
    即表示不想作證，因不知道要幫誰等語（原審卷第112頁）
    ，惟當庭聽完陳○○作證之後，突又表示因為先前過於緊張可
    再繼續作證，並先證稱：被告與告訴人雙方只是拉扯，互相
    拉衣服，被告並沒有動手，只是假裝要出手打，但沒有打下
    去等情（原審卷第128至130頁），復改證稱：被告不是假裝
    要打，因為告訴人有喝酒被告忍不住有打告訴人幾拳，告訴
    人受傷後被告就離開，當天由他陪告訴人去醫院驗傷等語（
    原審卷第131、141頁），可知證人丙○○確實有極大內在心理
    衝突；此觀之證人丙○○於本院審理時證稱在警詢時所述沒有
    看見被告毆打告訴人，只看到告訴人於拉扯間有跌倒，該傷
    勢其不清楚如何造成之語，係因為我不想牽扯到他們的糾紛
    ，我不想要當證人，之後在檢察官訊問時會說出被告打告訴
    人幾拳，是因為我是雙方兒子，告訴人叫我不要去幫任何一
    方，依照自己的意思說出來就好等語，但仍不忘補充證稱「
    我真的不想講。」、「在原審時拒絕作證是因為當時我不知
    道要幫誰」之語（本院卷第147、148頁），可以佐證證人丙
    ○○身為被告、告訴人之子，在目擊告訴人遭被告出手毆打之
    經過，因不願對被告有不利之證述，於親情考量下選擇前後
    相異之陳述；惟其於本院審理時，經告知刑事訴訟法第180
    條第1項第1款之規定，得拒絕證言之權及偽證之法律規定，
    其仍願具結後證稱：「（問：告訴人驗傷時臉部、臉頰、嘴
    唇、右上臂等部位，是否可以確定是被告所毆打？）是的。
    但那時候告訴人有喝酒，被告很氣告訴人，所以才會失手。
    被告推擠告訴人一下，告訴人就倒了，倒了之後，告訴人又
    在那邊吵鬧（盧），所以後面被告又開始打告訴人再後來我
    與弟弟就去排解，雙方沒有打很久。」、「其在偵訊時回答
    『陳正雄拉甲○○的衣服，當時甲○○有喝酒，陳正雄因為要討
    水電費，陳正雄有打甲○○的頭，後來我拉開他們二人就結束
    了。』當時所述正確，但打頭沒有打很多下。」等語（本院
    卷第146、147頁），為其目擊被告確實有動手毆打告訴人之
    肯定證詞，此與被告上述於本院審理時自承與告訴人互毆之
    供述相互印證，已可採為本案被告傷害行為之佐證無訛。
　⒋至被告於原審時曾質疑告訴人於發生爭執6天後才去驗傷，不
    能證明那些傷是他所打的云云，觀諸告訴人提出之上述診斷
    證明書（他卷第11至12頁），告訴人確係於109年2月16日始
    至醫院就診，距案發之109年2月10日已相隔6日之久，惟證
    人丙○○於本院審理時證稱告訴人至醫院驗傷時身上之傷勢確
    係遭被告毆打所致外，並證稱「（問：為何109年2月10日發
    生拉扯爭執，而延至109年2月16日才去驗傷？）因為告訴人
    跟我講她頭在痛，我想說是否是被告打告訴人的關係。（問
    ：109年2月16日當天，告訴人除了頭痛外，外表是否有受傷
    ？）我不知道，因為我是陪告訴人去醫院，但沒有跟著一起
    進去診間檢查。當時告訴人外表看不出來有受傷，但去驗傷
    之前告訴人頭部沒有包紮，是後來有才包紮頭部後面，是以
    膠帶包紮的，範圍不大，其餘沒有包紮。（問：告訴人是否
    還有其他身體部位有包紮？）有，但是不明顯。（問：哪裡
    有傷勢？） 就驗傷單上面記載的那些部位。」等語在卷（
    本院卷第146頁），且證人甲○○於偵訊中對此亦證稱：「（
    為何是109年2月16日才驗傷？）一開始想說還好，也不敢說
    ，後來我告訴丙○○我的身體不舒服，我想去醫院，後來是丙
    ○○帶我到醫院檢查，醫生檢查我的頭腦、牙齒都有受傷，手
    也有瘀青。」等語（他卷第121頁）；於原審審理時證稱：
    「一開始想說還好，也不敢說，後來我告訴丙○○我的身體不
    舒服，我想去醫院，後來是丙○○帶我到醫院檢查，醫生檢查
    我的頭腦、牙齒都有受傷，手也有瘀青。」、「我有告訴我
    的大兒子，我有跟他講說我身體真的全身都不舒服，很痛、
    很暈，我希望趕快去就醫，之後我大兒子才在16日緊急的帶
    我去看醫生，用掛急診的方式就醫。」等語（原審卷第148
    至149頁），後於本院審理時陳稱：之所以沒有當天去醫院
    ，隔了6天才去醫院，是因為我害怕等語（本院卷第88頁）
    ，關於其身上之傷勢確實係在本案案發時之109年2月10日遭
    被告毆打所致均為一致之指述，且本院審酌傷害罪之被害人
    案發後何時去醫院驗傷，本與其提告之意願有關，甚或與後
    續身體恢復狀況為判斷，本件告訴人已說明其案發後多日因
    身體狀況仍然未好轉，始由證人丙○○帶同至醫院驗傷，進而
    提出告訴，其過程尚與常情無違。且依告訴人所陳其遭被告
    出手毆打外，尚有拖行等暴力對待舉動，亦難以其所受傷勢
    應屬輕微，經6日之休養後傷痕當已退卻淡化，而遽以推斷
    告訴人當不致仍有右頭部、左臉頰、左上唇、右上臂等多部
    位同時受傷之痕跡，且不致有撕裂傷、挫傷、擦傷等不同傷
    勢同時存在之可能，而質疑上述診斷證明書所載告訴人所受
    之傷勢無法直接證明係被告出拳毆打所致。是被告此部分之
    辯解，亦難憑採。
　㈢綜上，本件事證明確，被告上開犯行洵堪認定，應依法論罪
    科刑。
三、論罪科刑：
  ㈠按家庭暴力防治法所稱家庭暴力，係指家庭成員間實施身體
    、精神或經濟上之騷擾、控制、脅迫或其他不法侵害之行為
    ；所謂家庭暴力罪，係指家庭成員間故意實施家庭暴力行為
    而成立其他法律所規定之犯罪，家庭暴力防治法第2條第1款
    、第2款分別定有明文。本案被告與告訴人為配偶關係，業
    據本院認定如前，自屬家庭暴力防治法第3 條第1款所定之
    家庭成員，被告對於告訴人實施傷害行為，構成刑法之傷害
    罪，該當家庭暴力罪無訛，惟家庭暴力防治法第2 條第2 款
    所定之家庭暴力罪，並無科處刑罰之規定，自應適用刑法第
    277條第1項規定論處。
　㈡核被告所為，係犯刑法第277條第1項之傷害罪。
　㈢被告前分別因違反毒品危害防制條例案件，經原審法院以103
    年審訴字第107號判決處有期徒刑1年確定，以104年度審訴
    字第98號判決處有期徒刑9月（2罪）確定，另因犯搶奪罪經
    同法院103年度審訴字第105號判處有期徒刑1年確定，及犯
    竊盜罪經同法院以103年度易字第1064號判處有期徒刑4月確
    定、103年度審易字第447號判處有期徒刑6月確定，經同法
    院以104年度聲字第1045號裁定定其應執行有期徒刑3年6月
    確定，嗣被告另犯竊盜罪，經原審法院以104年度審易字第4
    51號判決有期徒刑7月確定，經接續執行，於107年2月6日因
    縮短刑期假釋出監，併付保護管束，於107年12月14日縮刑
    期滿假釋未經撤銷以已執行完畢論，有臺灣高等法院被告前
    案紀錄表在卷可稽，其受有期徒刑執行完畢後，5年以內故
    意再犯本案有期徒刑以上之罪，為累犯，參酌司法院大法官
    釋字第775號解釋意旨，其經此教訓後仍為本案犯行，可認
    有其特別惡性、對刑罰反應力薄弱之情狀，經裁量後仍認應
    依刑法第47條第1項規定，加重其刑。　
四、撤銷改判及量刑之理由：
  ㈠原審以證人丙○○證述前後不同即認告訴人之指述為無證據，
    及告訴人遲於案發後6日始至醫院驗傷，與常情有違，而以
    本件不能證明被告犯罪應依刑事訴訟法第301條第1項的規定
    ，諭知被告無罪之判決。惟告訴人歷於偵審指訴被害情節均
    屬一致，且核與證人丙○○證述及提出上述診斷證明書記載傷
    勢相符，又告訴人案發後6日見傷勢仍未好轉，始至醫院驗
    傷，尚與常理無違。然原審疏未詳查，以上述證人證述與告
    訴人指述情節尚有不一之處，診斷證明書所載告訴人所受之
    傷勢無法直接證明係被告出拳毆打所致等，率而認為告訴人
    指訴不可採、告訴人提出之診斷證明書所載其所受之傷勢無
    法直接證明係被告出拳毆打所致，遽為被告無罪之諭知，尚
    有未洽。檢察官上訴指摘原判決諭知無罪不當，為有理由，
    自應由本院將原判決撤銷改判。
  ㈡量刑：
    爰以行為人之責任為基礎，審酌被告與告訴人僅因家用電費
    等細故發生口角、肢體衝突，竟為本案傷害犯行，致告訴人
    受有前揭傷勢，足認被告未能尊重他人身體法益，其動機及
    所為均屬可議，而應予責難；兼衡被告於本院審理時坦承互
    毆傷害之犯後態度，非無悔意，另衡酌被告自承國中肄業之
    教育程度、目前因為車禍開刀持續治療，後來脊椎也受傷去
    新樓醫院就診。目前無法工作，也無法向正常人一樣走路。
    被告現向法院訴請與告訴人離婚（經駁回起訴及上訴，尚未
    確定），然目前2人仍同住，育有2子等家庭、經濟及生活狀
    況，暨被告本件犯罪之情節、犯罪時所受刺激及迄未能獲取
    告訴人原諒等一切情狀，量處如主文第2項所示之刑，並諭
    知易科罰金之折算標準，以示儆懲。
據上論斷，應依刑事訴訟法第369條第1項前段、第364條、第299
條第1項前段，刑法第277條第1項、第47條第1項、第41條第1項
前段，刑法施行法第1條之1第1項，判決如主文。　　
本案經檢察官許華偉提起公訴，檢察官羅瑞昌提起上訴，檢察官
周文祥到庭執行職務。
中　　華　　民　　國　　111 　年　　2　　月　　16　　日
                  刑事第二庭    審判長法  官  陳珍如
                                      法  官  包梅真
                                      法  官  黃裕堯
以上正本證明與原本無異。
如不服本判決應於收受送達後20日內向本院提出上訴書狀，其未
敘述上訴理由者，並得於提起上訴後20日內向本院補提理由書（
均須按他造當事人之人數附繕本）「切勿逕送上級法院」。
　　　　　　　　　　　　　　　　　　　書記官  蔡孟芬
中　　華　　民　　國　　111 　年　　2 　　月　　16　　日

附錄本案論罪科刑法條全文
中華民國刑法第277條
（普通傷害罪）
傷害人之身體或健康者，處5年以下有期徒刑、拘役或50萬元以
下罰金。
犯前項之罪，因而致人於死者，處無期徒刑或7年以上有期徒刑
；致重傷者，處3年以上10年以下有期徒刑。